【裁判字號】    97,交簡附民上,3
【裁判日期】    980323
【裁判案由】    損害賠償
【裁判全文】
臺灣澎湖地方法院刑事附帶民事訴訟判決  97年度交簡附民上字第3號
上  訴  人  丙○○
即被上訴人
            丁○○○
共      同
訴訟代理人  乙○○
            許文贊律師
被  上訴人  甲○○
即  上訴人
上列當事人間請求損害賠償事件，兩造對於中華民國97年2月1日
本院馬公簡易庭96年度馬交簡附民字第8號第一審判決均提起上
訴，上訴人丙○○、丁○○○並為訴之擴張，本院於民國98年3
月9日辯論終結，判決如下：
    主      文
原判決關於駁回丙○○、丁○○○後開第二項之請求及該部分假
執行聲請之裁判均廢棄。
上開廢棄部份，甲○○應再給付丙○○新臺幣柒萬貳仟元，再給
付丁○○○新臺幣伍拾陸萬伍仟柒佰捌拾壹元，及均自民國96年
8月11日起至清償日止，按週年利率5%計算之利息。
丙○○、丁○○○其餘上訴及擴張之訴均駁回。
甲○○之上訴駁回。
    事實及理由
一、按第二審訴之變更或追加，非經他造同意，不得為之，但擴
    張或減縮應受判決事項之聲明者，不在此限，民事訴訟法第
    443條第1項、第255條第1項第3款定有明文。又上開規定雖
    不在刑事訴訟法第491條所載應行準用之列，然屬民事訴訟
    程序之當然法理，法院審理刑事附帶民事訴訟，並非不可援
    用。本件上訴人丁○○○於97年9月10日具狀表示，其傷勢
    已達終身無法自理生活之程度，看護費、日常生活需要、慰
    撫金之請求應予追加；上訴人丙○○則於98年1月8日具狀表
    示因其仍有行動不便之後遺症，且配偶丁○○○傷勢嚴重，
    慰撫金之請求亦應予追加，此均屬訴之擴張情形，揆諸上開
    規定，自應准許。
二、上訴人即被上訴人丙○○、丁○○○於原審起訴主張：被上
    訴人即上訴人甲○○於民國95年12月29日上午9時30分許，
    駕駛車牌號碼E6-6382號自小客車，沿澎湖縣馬公市○○路
    西向東往機場方向行駛，途經六和路交岔路口時，過失撞及
    丙○○所騎乘、附載丁○○○之車號ATV-913號機車，造成
    丙○○受有左膝、左足、左眼眶、左肩鈍挫傷及左膝、左足
    多處擦挫傷；丁○○○則受有頭部外傷併腦震盪、顱內出血
    、頭皮撕裂傷、左膝及臉部擦傷、水腦及其他併發之傷害。
    丙○○因此支出機車修理費新臺幣（下同）7,150元、為安
    置丁○○○所衍生之裝潢費用35,600元、非財產上損害12萬
    元，合計162,750元；丁○○○住院期間則支出醫療費用
    121,484元，醫療器材費用11,200元、出院後看護費
    2,237,976元、增加生活開銷504,576元，非財產上之損害
    632,400元，合計3,507,636元。丙○○、丁○○○爰依侵權
    行為法律關係，如數向甲○○求償。並聲明：甲○○應給付
    丙○○162,750元；給付丁○○○3,507,636元，及均自起訴
    狀繕本送達次日起至清償日止，按週年利率5%計算之利息；
    並願供擔保請准宣告假執行。
三、上訴人即被上訴人甲○○則以：本件車禍發生，雙方均有過
    失，主張過失相抵；丁○○○請求之看護費、非財產上損害
    賠償金額均屬過高等語，資為抗辯。
四、原審經審理結果，准丙○○請求45,360元、丁○○○請求
    801,850元，及均自起訴狀繕本送達翌日（即96年8月11日）
    起至清償日止，均按週年利率5％計算之利息，而駁回其餘
    之請求。丙○○、丁○○○以原審認定甲○○車禍過失責任
    只佔60％過於低估，至少應佔90％，且丁○○○已無法自理
    生活，看護費用應以終身計算，日常生活所需亦有增加，丙○○、丁○○○得請求之慰撫金數額均應予增加等語提起上
    訴，並為上訴聲明：(一)原判決關於駁回丙○○、丁○○○之
    請求部分廢棄。(二)上開廢棄部份，甲○○應再給付丙○○
    11,7390元，給付丁○○○2,705,786元，及均自96年8月11
    日起至清償日止按週年利率5%計算之利息。(三)擴張聲明：甲○○應另給付丙○○532,634元，給付丁○○○360,684 元
    及均自97年9月11日起至清償日止，按週年利率5%計算之利
    息。答辯聲明：對造上訴駁回。甲○○則以：原審認定甲○○車禍過失責任過重，丁○○○本有糖尿病、高血壓，胸部
    手術與車禍未必有關，且丁○○○傷勢已有進步，應無聘請
    看護之必要，原審命甲○○賠償之看護費用、非財產上損害
    賠償金額均過高，丙○○支出之裝潢費用並非丙○○生活上
    所需，不應命甲○○賠償等語提起上訴，並為上訴聲明：(一)
    原判決不利上訴人甲○○部分廢棄。(二)上開廢棄部分，請求
    駁回被上訴人丙○○、丁○○○於第一審之訴及假執行之聲
    請。答辯聲明：對造上訴及擴張之訴均駁回。
五、按附帶民事訴訟之判決，應以刑事訴訟判決所認定之事實為
    據，刑事訴訟法第500條前段定有明文。本件上訴人即被上
    訴人甲○○於95年12月29日上午9時30分許，駕駛車牌號碼
    E6-6382號自用小客車，沿澎湖縣馬公市○○路西向東往機
    場方向行駛，途經六和路交岔路口時，應注意現場車道之指
    示，往機場方向之自用小客車應行駛右側車道，且依當時情
    形，並無不能注意之情形，卻疏於注意，行駛在往東衛方向
    之左側車道上，因而於進入路口時，造成車流動線交錯，適
    有上訴人即被上訴人丙○○附載丁○○○，騎乘車牌號碼
    ATV-913號重型機車同向行進，欲由右側車道偏左往東衛方
    向而去，亦未注意左側車輛行車動態，導致兩車在路口發生
    碰撞，丙○○、丁○○○人車倒地，丙○○受有左膝、左足
    、左眼眶、左肩鈍挫傷及左膝、左足多處擦挫傷；丁○○○
    受有頭部外傷併腦震盪、顱內出血、頭皮撕裂傷、左膝及臉
    部擦傷、水腦及其他併發之傷害，經送醫診治後，仍遺有四
    肢癱瘓、無法自行移位等重傷害等事實，業據本院96年度交
    簡上字第4號刑事判決認定在案。因而，本件附帶民事訴訟
    之判決，應以上述刑事判決認定之事實為據。
六、次按因過失不法侵害他人權利者，負損害賠償責任；汽車在
    使用中加損害於他人者，駕駛人應賠償因此所生之損害；而
    不法侵害他人之身體或健康者，對於被害人因此喪失或減少
    勞動能力或增加生活上之需要時，應負損害賠償責任；不法
    侵害他人身體、健康者，被害人雖非財產上之損害，亦得請
    求賠償相當之金額；前開規定，於不法侵害他人基於父、母
    、子、女或配偶關係之身分法益而情節重大者，準用之，民
    法第184條第1項前段、第191條之2、第193條第1項、第195
    條第1項、第3項分別定有明文。準此，丙○○、丁○○○因
    甲○○過失駕車行為致傷，而訴請甲○○賠償，於法有據，
    玆就丙○○、丁○○○所受損害之範圍，審酌如下：
  (一)丙○○機車損壞部分：丙○○主張此次事故，造成機車受損
    ，支出修理費用7,150元等情。然而，附帶民事訴訟之請求
    範圍，依據刑事訴訟法第487條之規定，應以犯罪所受損害
    為限。而本件刑事犯罪係過失傷害罪，則犯罪所受損害應屬
    被害人之身體、健康所受損害而言，尚不包括財物部分。因
    此，丙○○此部分求償，應另案處理，尚非本件可得審酌。
  (二)丙○○裝潢費用部分：丙○○主張此次車禍，造成丁○○○
    受傷，行動不便，需將起居生活空間由家中二樓移往一樓，
    因而花費35,600元，甲○○則抗辯此非丙○○生活上所需要
    之費用。查甲○○於原審自認：對於丁○○○因行動不便須
    遷移臥室所花費的支出金額沒有意見（原審卷第110頁），
    況丁○○○亦同意此部分費用支出由丙○○請求（本院卷第
    76頁），則丙○○上開請求，為有理由，應予准許。
  (三)丙○○非財產上損害部分：丙○○主張其因自己受傷，及配
    偶丁○○○傷勢嚴重，精神上受有痛苦，各請求16萬元及50
    萬元之慰撫金。本院斟酌兩造家庭狀況、經濟能力、社經地
    位，及丙○○所受傷害，多屬外傷，尚非嚴重等情，認丙○○因其自身傷勢所受之非財產上損害，以4萬元評價為妥。
    又其配偶丁○○○因系爭車禍導致四肢癱瘓、無法自行移位
    ，終身須賴他人照料等後遺症（詳後述），自屬情節重大，
    丙○○非不得請求甲○○就非財產上損害為相當之賠償。又
    審酌丙○○、丁○○○為配偶關係，情感聯繫應屬密切，但
    丁○○○因此車禍已無法自理生活，需人照顧，原本互相為
    伴、安享晚年之計畫，頓受打擊等情，認甲○○應以賠償丙○○12萬元之非財產上損害為妥。
  (四)丁○○○住院期間之醫療費、醫療用品費、看護費部分：丁○○○主張其住院期間，曾支付醫療費96,216元、醫療用品
    費9,268元，以及96年1月11日至1月19日曾支出看護費
    16,000元，合計121,484元，並提出醫療單據、收據等件為
    證，甲○○對於丁○○○支出上開醫療費、醫療用品費並不
    爭執，但爭執看護費部分僅支出1萬元。本院斟酌一般全天
    看護費用約每日2千元，且診斷證明書記載丁○○○於96年1
    、2月間，尚陸續接受接受腦室引流手術、氣切手術、支氣
    管鏡手術、胸管插管手術（原審卷第26-29頁）等情，堪認
    其自96年1月11日至1月19日有支出看護費之必要，且16,000
    元之金額亦屬相當，自應由甲○○予以賠償。因此，丁○○○主張其住院支出醫療相關費用121,484元之事實，應屬有
    據。至於甲○○質疑丁○○○本有糖尿病、高血壓，胸部手
    術與車禍未必有關云云，查陳友邦家庭醫學科診所於97年5
    月1日函覆本院：丁○○○長期規則在該診所治療糖尿病及
    高血壓，控制情況良好（本院卷第29頁）；三軍總醫院澎湖
    分院附設民眾診療服務處則函覆：丁○○○所動胸腔外科手
    術係因膿胸，故以手術引流，且因臥床身體狀況不好，咳痰
    能力不佳，故以氣切維持肺部衛生（本院卷第38頁），可認
    甲○○上開質疑並無所據。
  (五)丁○○○醫療器材部分：丁○○○主張其出院後，因行動不
    便，購買醫療器材，花費11,200元部分，為甲○○所不爭執
    ，且有所提單據可查，自當採信。而甲○○雖抗辯此部分支
    出，可申請政府補助云云，但因查無補助事實，則此部分花
    費，仍屬丁○○○可得求償之範圍。
  (六)丁○○○看護費部分：丁○○○主張其受傷後需終身聘請看
    護一節，為甲○○所否認。查三軍總醫院澎湖分院民眾診療
    處96年11月8日函覆結果略以：丁○○○受傷後，手腳力量
    減弱，站立、行走均須人扶持，如廁有失禁情形，因而需人
    從旁24小時照顧，經巴氏量表評估後認為符合聘請看護之標
    準（原審卷第126頁、第170頁）。且行政院衛生署澎湖醫院
    另於97年8月14日、97年11月19日函覆本院略以：丁○○○
    四肢不全、癱瘓、無法自行移位、坐立、行走，需他人推輪
    椅活動，近期記憶、定向力障礙，有妄想、生活無法自理，
    需他人密切照顧，且日後應無法恢復至能自理生活之程度（
    本院卷第68-69頁，115-116頁），因此，丁○○○受傷後終
    身有聘請看護之必要，應可認定。又丁○○○雖係自96年12
    月18日始聘用外籍看護，然其聘請前已有下肢無力、小便偶
    爾失禁、站立、行走均需他人扶持之情形（原審卷第115 、
    170頁），堪認其聘請外籍看護前，已有需他人看護照料之
    需求，縱然聘請前由家人看護，並未支出看護費用，然家人
    所付出之勞力，並非不能以金錢為評價，此種基於身分關係
    之恩惠，仍應比照一般看護情形，仍認丁○○○受有相當看
    護費之損害。另參酌丁○○○車禍時甫滿71歲，以96年臺閩
    地區女性簡易生命表，尚有15.63年之餘命，且住院期間僅
    請求9天之看護費，及一般外籍看護薪資加計健保費、就業
    安定基金等支出後，以每月2萬元計算尚屬相當等情，認丁○○○得請求之看護費為2,824,658元。計算式：[240000x
    11.000000 00（此為15年之霍夫曼係數）+240000x0.63x（
    11.00000 000-00.00000000）]=0000000（小數點以下四捨
    五入）逾此部分之請求，則屬無據。
  (七)丁○○○增加日常生活開銷部分：丁○○○主張受傷後，需
    購買衛生紙、紙尿褲、看護墊、濕紙巾、沙威隆潔身液、漱
    口水、檢驗手套、棉花棒、銀寶善存、衛生護潔靈、乳酸菌
    等，此後終身每月需增加支出5,836元，請求甲○○賠償。
    本院斟酌丁○○○因受本件傷害，經醫院認定終身生活無法
    自理，已如前述，應有購入看護墊、紙尿褲、檢驗手套、棉
    花棒等醫療物品之需要，且其提出此部分之明細價格（本院
    卷第126頁）尚稱合理，爰認丁○○○每月增加之支出為
    1,800元。至於衛生紙、濕紙巾、沙威隆潔身液、漱口水、
    銀寶善存、衛生護潔靈、乳酸菌等項目，則非屬必要費用。
    因此，丁○○○此部分得請求之數額為255,453元。計算式
    為：[21600x11.00000000（15年之霍夫曼係數）+21600x
    0.73x（11.00000000-00.00000 000）]=255453（小數點以
    下四捨五入）
  (八)丁○○○增加支出交通費部分：丁○○○主張其因此次受傷
    ，每年支出交通費至台灣本島複診六次，需費504,576元部
    分，因丁○○○之複診問題，在澎湖地區即可解決，業據三
    軍總醫院澎湖分院民眾診療處96年9月18日函覆在卷，是以
    ，丁○○○主張需至台灣本島複診而支出交通費用部分，應
    無必要。
  (九)丁○○○非財產上損害部分：依據三軍總醫院澎湖分院及行
    政院衛生署澎湖醫院之診斷證明書及函覆資料，丁○○○車
    禍受傷時年事已高，且接受手術多次，日後生活需人扶持，
    又有記憶障礙、妄想等後遺症，導致無法安享晚年，嚴重惡
    化生活品質，所受痛苦極為不堪，因認其得請求精神上損害
    賠償之金額，以130萬元為適當。
  (十)綜上所述，丙○○所受之損害，合計應為195,600元（
    35600+40000+120000=195600）；另丁○○○所受之損害，
    合計為0000000元（121484+11200+0000000+255453+0000000
    ＝0000000）。
六、再按損害之發生或擴大，被害人與有過失者，法院得減輕賠
    償金額，民法第217條第1項定有明文。查本件事故之發生，
    甲○○之過失為未依車道指示行駛，丙○○之過失則為未注
    意左側來車，業於刑事判決認定在案。則按照現場交通標線
    之指示情形，並參酌刑案卷內台灣省道路行車事故鑑定委員
    會鑑定意見，認兩造同有肇事原因，然甲○○違反道路標線
    指示，仍為損害發生較主要之因素等情，認甲○○佔60％之
    過失、丙○○則佔40％之過失，兩造雖各認對造應負責之過
    失比例較原審認定為高，然本院斟酌兩造陳述之案發經過，
    及全卷相關資料，認原審認定之過失比例應屬妥當。故甲○○賠償金額得據此減輕40%。因此，甲○○賠償範圍，對於
    丙○○應為117,360元（195600×60%）；對於丁○○○則為
    2,707,677元（0000000x60%，元以下四捨五入）。
七、末按強制汽車責任保險人依強制汽車責任保險法規定給付之
    保險金，視為加害人或被保險人損害賠償金額之一部分，加
    害人或被保險人受賠償請求時，得扣除之，強制汽車責任保
    險法第30條定有明文。查丁○○○於車禍發生後，國泰世紀
    產物保險股份有限公司先於96年5月18日給付強制險醫療保
    險金84,046元，又於97年10月8日給付強制險殘廢保險金125
    萬元，業據國泰世紀產物保險股份有限公司函覆在卷（本院
    卷第107頁），且為兩造所不爭執，自應扣除。另甲○○主
    張其在肇事後，曾包6千元紅包，應自損害賠償金額中扣抵
    ，丁○○○承認有收受該6千元，是以此部分亦應扣除。因
    此，甲○○尚應賠償丁○○○1,367,631元（0000000-00000
    -0000000-0000=0000000）。
八、從而，丙○○、丁○○○依據侵權行為法律關係，得向甲○○請求損害賠償之金額，分別於117,360元、1,367,631元範
    圍內，及均自起訴狀繕本送達甲○○翌日（即96年8月11日
    ）起至清償日止，按週年利率5%計算之利息，逾此範圍之請
    求，則無理由。原審判准甲○○應給付丙○○45,360元、丁○○○801,850元，並依聲請酌定該部分擔保金額宣告假執
    行，核無違誤，上訴人甲○○指為不當，核無理由，應予駁
    回上訴。原審就甲○○應再給付丙○○72,000元、丁○○○
    565,781元之本息，為丙○○、丁○○○敗訴之判決，並駁
    回該部分假執行之聲請，尚有未洽，上訴人丙○○、丁○○○求予廢棄改判，為有理由，爰由本院予以廢棄改判如主文
    第二項所示。至於上訴人丙○○、丁○○○之請求不應准許
    部分，原判決為上訴人丙○○、丁○○○敗訴之判決，並駁
    回其假執行之聲請，經核於法並無不合，丙○○、丁○○○
    上訴請求廢棄改判，為無理由，應駁回該部分上訴。另上訴
    人丙○○、丁○○○於本院擴張上訴部分，亦無理由，應併
    予駁回。
九、結論：本件甲○○之上訴為無理由；丙○○、丁○○○之上
    訴為一部有理由，一部無理由，擴張之訴為無理由，依刑事
    訴訟法第491條第9款，民事訴訟法第450條、第449條第1項
    ，判決如主文。
中    華    民    國    98    年    3     月    23    日
                  刑事庭  審判長法  官  管安露
                                法  官  陳順輝
                                法  官  李宛玲
以上正本證明與原本無異。
本判決不得上訴。
中    華    民    國    98    年    3     月    23    日
                                書記官  莊茹茵


司法院資訊處製作；財團法人民間司法改革基金會備份。
